臺灣高等法院臺南分院刑事判決
110年度上訴字第626號
上  訴  人  臺灣臺南地方檢察署檢察官
被      告  黃明豐







上列上訴人因被告違反毒品危害防制條例案件，不服臺灣臺南地
方法院109年度訴字第713號中華民國110年3月24日第一審判決（
起訴案號：臺灣臺南地方檢察署109年度毒偵字第960號），提起
上訴，本院判決如下：
    主  文
上訴駁回。
    理  由
一、公訴意旨略以：被告甲○○基於施用第一級毒品海洛因之犯
    意，於民國109年3月6日20時至21時期間內某時，在臺南市
    安定區港口租屋處，將海洛因摻入香菸內點燃後吸食煙氣，
    施用海洛因1次；另基於施用第二級毒品甲基安非他命之犯
    意，於109年3月6日20時至21時期間內某時，在上開租屋處
    ，將甲基安非他命置入玻璃球內燒烤後吸食煙霧，施用甲基
    安非他命1次；因認被告涉犯毒品危害防制條例第10條第1項
    之施用第一級毒品罪嫌及同條第2項之施用第二級毒品罪嫌
    。
二、按(一)109年7月15日修正生效之毒品危害防制條例第20條第
    3項規定，犯第10 條之罪於觀察、勒戒或強制戒治執行完畢
    釋放後，3年後再犯第10 條之罪者，適用同條前2項之規定
    。上開所謂「3年後再犯」，只要本次再犯（不論修正施行
    前、後）距最近1 次觀察、勒戒或強制戒治執行完畢釋放，
    已逾3 年者，即該當之，不因其間有無犯第10條之罪經起訴
    、判刑或執行而受影響；(二)刑事訴訟法第303條第1款規定
    ，案件有起訴之程序違背規定之情形者，應諭知不受理之判
    決。所稱起訴之程序違背規定，無須侷限於起訴時為斷，因
    起訴後始發生之情事變更事由，致法院不能為實體上之審理
    及實體判決者，亦屬之。而毒品條例修法後既已賦予檢察官
    視個案不同而為觀察、勒戒或附條件緩起訴之裁量，復涉施
    用毒品者人身自由之剝奪及受多元處遇之選擇，攸關其權益
    ，故法院視個案情形，如認檢察官未及審酌被告有無不適合
    附命完成戒癮治療等緩起訴處分之情形，而逕予裁定觀察、
    勒戒或起訴，顯屬不利或有失公平者，自得認起訴之程序違
    背規定，且無從補正而為不受理之判決，俾由檢察官再行斟
    酌而為適法之裁量。
三、原判決要以：(一)被告於前開時、地，各施用第一級毒品海
    洛因、第二級毒品甲基安非他命1次等情，且前因施用毒品
    案件，經法院裁定送觀察、勒戒後，於90年8月23日執行完
    畢釋放，再犯本件之前，均未曾再受觀察、勒戒或強制戒治
    之執行或緩起訴處分等情，被告距其最近1 次犯該罪經觀察
    、勒戒或強制戒治執行完畢釋放後，已逾3 年，本件檢察官
    依修正後毒品危害防制條例第20條第3項規定，應聲請觀察
    勒戒之處遇；(二)本件雖在前開規定修正生效前之109年6月
    15日起訴繫屬法院，有法院收文章戳可參（原審卷第7頁）
    ；本件起訴時未及適用毒品危害防制條例第20條第3項規定
    ，仍依（修正前）毒品危害防制條例第23條第2項規定逕行
    提起公訴；未由檢察官適用修正後規定，基於一次性之整體
    規劃而重啟處遇程序，視被告個案情形，是否適合「觀察、
    勒戒或強制戒治」或給予「附命完成戒癮治療緩起訴處分」
    之機會，較為公平，乃認起訴之程序違背規定，且無從補正
    ，而依刑事訴訟法第303條第1款規定諭知公訴不受理判決，
    俾由檢察官再行斟酌而為適法之裁量，認事用法，核無不合
    。
四、檢察官上訴意旨略以：本件於毒品危害防制條例109年7月15
    日修正施行前之109年6月17日，已起訴繫屬法院，本件縱依
    最高法院109年度台上字第3826號判決意旨，因距最近一次
    觀察勒戒執行完畢釋放3年後再犯本案，應為觀察勒戒；然
    依毒品危害防制條例20條第3項，及同條例第35條之1第2款
    規定、該條立法說明，應由原審職權為觀察勒戒之裁定，不
    應由原審判決為不受理判決云云；惟查：(一)修正後之毒品
    危害防制條例第35條之1 第2 款固規定：「審判中之案件，
    由法院或少年法院（地方法院少年法庭）依修正後規定處理
    」，未明文應一律依職權裁定觀察、勒戒。則法院對於審判
    中之案件，視個案情形，分別裁定令入勒戒處所觀察、勒戒
    ，或判決不受理，使檢察官衡酌判斷如何經由多元化之緩起
    訴處遇達成戒除毒癮目的，均合於規定。準此，就本次再犯
    第10條之罪，距最近1 次觀察、勒戒或強制戒治執行完畢釋
    放後，已逾3 年者，法院依職權裁定觀察、勒戒，或為不受
    理判決，依憑法條文義、立法理由，或基於被告利益、修法
    意旨，均屬有據，為求彈性適用，於程序經濟及被告利益間
    取得平衡，並參酌毒品危害防制條例為維護國民身心健康之
    立法目的，暨本次修正毒品危害防制條例第24條已擴大檢察
    官對施用毒品者附條件緩起訴之範圍，使其能視個案具體情
    節給予適當之多元處遇，法院自得斟酌個案情形，擇一適用
    。此為最高法院最近所持之一致見解（最高法院109年度台
    抗字第1771號刑事裁定、110年度台上字第3192號判決參照
    ），原判決依法為不受理判決，於法有據。（二）至於同條
    例第35條之1第2款規定似欲透過立法說明由法院依職權裁定
    觀察、勒戒或強制戒治，以替代第20條第1 項、第2 項所定
    應由檢察官提出觀察、勒戒或強制戒治之聲請云云。惟「起
    訴程序違背規定」既及於起訴後規定，應保障起訴至審判中
    程序均合規定之當事人程序正義，一方面尊重檢察官選擇依
    聲請觀察勒戒或命附戒癮條件緩起訴處分等裁量權，另方面
    亦賦予施用毒品者於偵查中陳述適合之戒癮治療或戒毒處遇
    之機會，以保障病患型犯人之陳述權；反之，倘依毒品危害
    防制條例第35條之1規定立法說明舉例由法院逕行依職權裁
    定觀察勒戒等語，於第一審判處施用毒品罪刑而由被告上訴
    至第二審情形，此時倘依該說明舉例，由法院逕依職權裁定
    觀察勒戒確定，如被告始再撤回上訴，則罪刑與觀察勒戒皆
    須執行，無異二罰，縱可彼此折抵，然已使罪刑執行及觀察
    勒戒處遇之目的混淆衝突，更與此次修法考量施用毒品者具
    「病患性犯人」之特質、放寬觀察勒戒或強制戒治制度適用
    時機之寬厚目的，扞挌不符；從而，前開依毒品危害防制條
    例第35條之1規定立法說明，僅屬例示；究應為公訴不受理
    判決或由法院逕行依職權裁定觀察勒戒，仍應依個案公平之
    允當，擇一適用；(三)綜上，原判決既已說明本於個案公平
    情形，擇依刑事訴訟法第303條第1項第3款規定，為公訴不
    受理判決，即無違法不當可言；檢察官前開之上訴，為無理
    由，爰不經言詞辯論，逕行駁回前開上訴。
據上論斷，應依刑事訴訟法第368條、第372條，判決如主文。
中　　華　　民　　國　　110 　年　　5 　　月　　31　　日
                  刑事第四庭    審判長法  官  郭玫利
                                      法  官  陳金虎　　
                                      法  官  蔡廷宜
以上正本證明與原本無異。
施用第一級毒品部分，如不服本判決應於收受送達後20日內向本
院提出上訴書狀，其未敘述上訴理由者，並得於提起上訴後20日
內向本院補提理由書（均須按他造當事人之人數附繕本）「切勿
逕送上級法院」。
施用第二級毒品部分，不得上訴。
　　　　　　　　　　　　　　　　　　　書記官  葉宥鈞　　
中　　華　　民　　國　　110 　年　　5 　　月　　31　　日